【裁判字號】    90,訴,2558
【裁判日期】    921027
【裁判案由】    違反野生動物保育法等
【裁判全文】
臺灣高雄地方法院刑事判決                          九十年度訴字第二五五八號
    公  訴  人  臺灣高雄地方法院檢察署檢察官
    被      告  甲○○
    選任辯護人  張賜龍  律師
                郭淑萍
右列被告因違反野生動物保育法等案件，經檢察官提起公訴（八十九年度偵字第二二
三六一號），本院判決如左：
    主  文
甲○○違反瀕臨絕種及珍貴稀有野生動物，非經主管機關同意，不得買賣之規定，未
經主管機關同意，買賣瀕臨絕種及珍貴稀有野生動物產製品，處有期徒刑壹年貳月，
扣案如附表一所示之物均沒收之；又收買贓物，處有期徒刑壹年，扣案之牛樟菇參拾
肆點陸壹公斤沒收之。應執行有期徒刑貳年；扣案如附表一所示之物及牛樟菇參拾肆
點陸壹公斤均沒收之。
    事  實
 一、甲○○係位於高雄縣六龜鄉荖濃村七十六號「荖濃山產行」之負責人，明知附
     表一所列之山羌等動物屍体，業經主管機關行政院農業委員會（下稱農委會）
     公告為「保育類野生動物名錄」中之瀕臨絕種及珍貴稀有野生動物，依野生動
     物保育法第四條第一項第六款之規定，該等動物之屍体分別屬瀕臨絕種及珍貴
     稀有之野生動物產製品，非經農委會之同意，不得買賣。竟未經農委會之同意
     ，即意圖營利，於民國八十七年到八十九年間某日，在其前開山產店內，向不
     詳姓名年籍之人購買已宰殺清理完成之如附表一所示之瀕臨絕種及珍貴稀有野
     生動物屍体及部分器官等野生動物產製品，藏置於離山產店後方約一、二百公
     尺遠之一處由石棉瓦搭蓋成之矮屋冰櫃中，伺機販售圖利。
二、甲○○明知森林副產物牛樟菇目前無法人工培育，市面上流通之牛樟菇均為來路
    不明之贓物，竟於八十八年間某日，明知姓名不詳之人，所販賣之一年生新鮮濕
    品牛樟菇為竊取自森林之贓物，竟以每公斤約新台幣〔下同〕二萬元之價格購入
    後，藏置於離山產店後方約一、二百公尺遠之一處由石棉瓦搭蓋成之矮屋冰櫃中
    ，欲伺機販售圖利。
三、嗣於八十九年十月二日下午四時五十分許，經警持臺灣高雄地方法院檢察署檢察
    官核發之搜索票在上址查獲，並扣得山羌肉一箱、熊掌四隻、穿山甲肉一包、山
    猴頭一個及森林副產物牛樟菇五箱計重三十四點六一公斤。
四、案經高雄縣警察局六龜分局移送台灣高雄地方法院檢察署檢察官偵查起訴。
    理  由
一、訊據被告甲○○對於右揭時地為警查獲如附表一所示之瀕臨絕種及珍貴稀有野生
    動物產製品及森林副產物牛樟菇等物之事實固坦承不諱，惟矢口否認有違反野生
    動物保育法及故買森林副產物贓物之犯行，辯稱：台灣黑熊是民國五十九年間，
    其岳父所養，在六十至七十年間所殺，台灣獮猴係七十年間其岳父殺來吃的，穿
    山甲及台灣山羌係其岳父於六十九年至七十年間屠殺後沒吃完，山羌三隻係其所
    養，縣府有登記，但因生子時死亡，後來熊掌、猴頭及山羌冰在冰箱；另於八十
    一年二月三日至八十三年十月一日向賴德鏞購買牛樟菇三次，八十年十月九日至
    八十三年三月二日向邱辛雄買二次，不知是贓物云云。經查：
  １、違反違反野生動物保育部分：
    本件扣案如附表一所示之野生動物屠体，其中熊掌四個係同一亞洲黑熊個體的
      兩個前腳掌及兩個後腳掌，為瀕臨絕種野生動物，依實物之新鮮度及体脂形態
      判斷，該動物應於近一、二年內死亡，猴頭一顆為台灣彌猴、穿山甲屠體完整
      屍体部分之右後足部位缺損、山羌屠體三隻之左前肢由膝以下缺損，並有壞死
      之組織，均疑係獸夾所致，皆係屬珍貴稀有之野生動物之事實，有國立屏東科
      技大學技術合作處野生動物保育中心物種鑑定書二紙附卷可稽。而該等屠體檢
      体採樣之切片檢查，於顯微鏡下所見組織成均質樣、細胞溶解、無完整之細胞
      結構，與一般冷凍二至三年之冷凍屠体之切片比較，於顯微鏡下所見相似，雖
      無法確定年代，但不排除二至三年之可能性；亦有中華民國野生動物診療醫學
      會九十一年六月五日鑑定報告書五紙及內附照片十張附卷可憑，再該等野生動
      物屠體於退冰後仍鮮血淋漓，亦據被告在警訊時供承在卷，足見扣案之熊掌四
      支、穿山甲、猴頭、山羌等屠体，皆係距查獲時約二、三年死亡之新鮮屠体。
      該穿山甲及山羌亦非飼養後死亡，至為明確。是被告所辯係民國六十年至七十
      年間其岳父屠殺食用未盡或其飼養死亡而冰入冰箱云云，皆顯不足採。
    被告係荖濃山產行之負責人，查獲之庫房冰庫係被告所有供其置放所販售之山
      產之用，其竟將大量新鮮之保育類野生動物屠体藏放在屋後隱密之石棉矮屋內
      冷凍櫃中，有現場查扣照片二十四張及承辦員警繪製現場圖一紙附於本院卷內
      可稽，被告顯係明知販賣該等保育類野生動物產製品為違法行為，而刻意將上
     開物品單獨藏置在該隱密處所甚明。被告所辯一、二十年前未吃完遺留下來云
      云，顯與事實不符，不足採信。被告意圖販賣而販入前開瀕臨絕種及珍貴稀有
      之野生動物產製品之事證明確，犯行堪以認定。
 ２、收買森林副產物贓物罪部分；
    被告警訊中稱：牛樟菇是六十年到七十年間其岳父土地租給林務局放木材，而
      木材所生的牛樟菇採下來存放，另外十公斤是向關山邱先生購買等語，嗣又於
      檢察官第一次偵查中訊問時陳稱：七十三年到七十五年間向邱先生購買；於第
      二次偵查中始陳稱：八十一年二月三日至八十三年十月一日向賴德鏞購牛樟菇
      三次二十九斤，八十年十月九日至八十三年三月二日向邱辛雄買二次十斤，前
      後多次陳述明顯不一，其是否合法取得該等物品，已非無疑。
    另證人邱辛雄固於檢察官偵查中供稱：八十年十月九日至八十三年三月二日，
      共賣二次牛樟菇予被告約十公斤，而該牛樟菇係向涂金喜所購買等語，另涂金
      喜亦同於偵查中證稱：有於七十九年間給邱幸雄十多公斤之等語。又證人賴德
      鏞亦證稱：伊是佳益行實際負責人，賴慧玲是名義上負責人，佳益行是於八十
      一年二月三十日採獲十一公斤牛樟菇、同年五月一日採獲十二公斤牛樟菇及於
      八十年六月一日依採運契約書取得六公斤之牛樟菇，其中總共有二十三公斤賣
      予甲○○等語〔見偵查卷第七十七至七十八頁〕，然該等證人所證述各節縱屬
      實情，亦僅能證明被告確有於八十、八十一年間陸續向邱辛雄、賴德鏞購買三
      十餘公斤牛樟菇之事實。惟被告係因身體欠佳，為治療胃病、肝病、骨頭中風
      等病症，始向邱辛雄、賴德鏞購買扣案牛樟菇，購得後每次用量二、三兩等情
      ，已據被告在本院審理中供明在卷（九十年十一月一日、九十一年十月二十八
      日訊問筆錄），是被告自首次購入後迄至八十九年十月二日為警查獲止，歷時
      約十年，該等購得牛樟菇，理應早已食用殆盡，焉有購入後存放冰庫十年未予
      食用之理？足認扣案之牛樟菇確非其向邱、賴二人購得之牛樟菇，而係於查獲
      前某時向不明人士購得無疑。
    再查，扣案之牛樟菇之外觀係濕品，且目前無法以人工培植等情，業經證人乙
      ○○即屏東林管處六龜工作站技術士於警訊中供述實在，復經本院當庭勘驗扣
      案其中一包編號十三號之牛樟菇顯係濕品無訛，核與國立屏東科技大學九二屏
      科大園字第九二五一０００二四號鑑定函所認之扣案物確係牛樟菇，依外樣判
      斷應為一年生且為鮮品之鑑定結果相符，復有屏東林管處六龜工作站檢送牛樟
      菇照片三張附卷可稽；足徵扣案之牛樟菇，在客觀判斷上，顯難認係已經冰放
      十年有餘之冷凍品，是被告所辯扣案物品是於八十、八十一年間向邱辛雄、賴
      德鏞等人購入之牛樟菇云云，顯不足採。
    再觀，被告既無法提供扣案牛樟菇之合法來源，又將牛樟菇藏放在屋後隱密之
      石棉矮屋內冷凍櫃中，顯係為掩人耳目，且其經營山產行多年，經驗豐富，其
      以每公斤約二萬元左右之價格向不詳姓名之人購買數量如此龐大之牛樟菇，參
      以其曾向邱、賴二人購得牛樟菇食用，且留下收據、匯款條等單據，而其購買
      本件扣案牛樟菇卻未有收據等單據足供證明，其焉有不知所購買之物係竊取自
      森林內之牛樟樹上之牛樟菇之理？是被告前開辯稱，顯為畏罪卸責之詞，亦不
      足採。
二、按保育類野生動物除法令另有規定外，不得買賣、陳列、展示，野生動物保育法
    第十六條第一項定有明文；又同法第四十條第一項第二款規定之犯罪構成要件，
    係指違反第三十五條第一項規定，未經主管機關同意，買賣或意圖販賣而陳列、
    展示保育類野生動物或瀕臨絕種及珍貴稀有野生動物產製品者而言；又依同法第
    三十五條第一項之規定，保育類野生動物、瀕臨絕種及珍貴稀有野生動物產製品
    ，非經主管機關之同意，不得買賣或在公共場所陳列、展示；依上開條文之立法
    意旨暨文義結構，野生動物保育法所規範者，為保育類野生動物及瀕臨絕種、珍
    貴稀有野生動物產製品二種，顯然保育類野生動物所應受保護者，應包含保育類
    野生動物之活體暨其產製品，始符合立法之意旨。
三、按台灣黑熊、台灣獼猴、穿山甲、山羌等皆業經中央主管機關行政院農委會指定
    屬於野生動物保育法第四條第一項第四款之瀕臨絕種、珍貴稀有等應予保育之野
    生動物，並依法製作名錄公告，有保育類野生動物名錄節本一份在卷可按，又野
    生動物產製品，依據野生動物保育法第三條第六款之定義：「係指野生動物之屍
    體、骨、角、牙、皮、毛、卵或器官之全部、部分或其加工品」而言。被告意圖
    營利而販入該等野生動物屠體，所為係違反野生動物保育法第三十五條第一項之
    規定，而犯同法第四十一條第一項第二款之違反瀕臨絕種及珍貴稀有野生動物，
    非經主管機關同意，不得買賣之規定，未經主管機關同意，買賣瀕臨絕種及珍貴
    稀有野生動物野生動物產製品罪。又牛樟菇又名樟芝，為生長於牛樟老樹幹空洞
    處之無摺菌目多孔菌科多年生蕈類，依國有林林產物處分規則第三條第二款，屬
    森林副產物之一，明知購入係無合法權源之贓物仍以高價收買，係犯森林法第五
    十條之收買贓物罪，應依刑法第三百四十九條第二項處斷。被告所犯二罪，犯意
    各別。行為互殊，應分論併罰；另公訴人雖認被告為山產店負責人，營山產店為
    業，連續購入大量之瀕臨絕種及珍貴稀有保育類野生動物暨產製品及森林副產物
    ，顯為營利，認應為常業犯行，惟查，被告雖係山產店之負責人，購入大量之瀕
    臨絕種及珍貴稀有保育類野生動物產製品及森林副產物，然查無其他證據足認被
    告係賴以販賣上開瀕臨絕種及珍貴稀有保育類野生動物暨之產製品及森林副產物
    為生，是公訴意旨認被告係犯野生動物保育法第四十條第三項之未經主管機關同
    意，買賣保育類野生動物之常業罪嫌及森林法第五十條收買森林副產物，應依刑
    法第三百五十條常業收受贓物罪，尚有未洽，惟其基本社會事實既屬同一，本院
    自應予以審理，並變更其起訴法條。爰審酌被告買賣保育類野生動物產製品圖利
    ，不僅助長破壞自然生態環境，且有礙我國國際形象，又為貪圖重利，明知係來
    路不明之贓物，仍大量購入，對森林生態環境造成之破壞程度甚大，扣案之物品
    數量眾多，價值不菲，又犯後仍卸詞餃辯，顯無悔意等一切情狀，爰分別量處如
    主文所示之刑，並定其應執行刑，扣案如附表一所示之物係保育類野生動物產製
    品，應依野生動物保育法第五十二條第一項後段之規定宣告沒收。扣案之牛樟菇
    共五箱重三十四點六一公斤，為被告所有且為犯罪所得之物，應依刑法第三十八
    條第一項第三款之規定沒收之。
四、另公訴意旨略以：被告意圖營利，於不詳時間起，在前揭荖濃山產行，向不詳姓
    名之人購入眼鏡蛇、百步蛇等如附表二之珍貴稀有及瀕臨種等蛇類泡入酒中製成
    之蛇酒產製品，嗣於八十九年十月二日下午四時五十分許，經警持臺灣高雄地方
    法院檢察署檢察官核發之搜索票在其位於山產隔壁其住處客廳酒櫃上查獲，並扣
    得瀕臨絕種及珍貴稀有動物產製品毒蛇酒十瓶；因認被告涉有違反瀕臨絕種及珍
    貴稀有野生動物，非經主管機關同意，不得買賣之規定，未經主管機關同意，買
    賣瀕臨絕種及珍貴稀有野生動物野生動物產製品罪云云，惟訊據被告堅決否認有
    上開犯行，辯稱：蛇酒於六十幾年間所浸等語，經查，本件扣案蛇酒製品十瓶內
    之蛇種類，雖係瀕臨絕種或係珍貴稀有之保育類種，此有前開技術合作處物種鑑
    定書十一紙及高雄縣政府九十府農自字第九０００九０六二五號函文一紙附卷可
    參；惟蛇酒製品經由中華民國野生動物診療醫學會之鑑定結果認扣案蛇類浸泡液
    十瓶，推定其年代約有十五年上下，有該醫學會九十一年六月五日鑑定報告書十
    紙及內附照片十張附卷足稽，又本件查扣之十瓶〔除鑑定報告內編號四及十號二
    瓶浸泡液外〕其餘浸泡液所剩下之酒量，幾乎己見瓶底，又查扣之蛇類浸泡液係
    置放在山產店旁住處內客廳之酒櫃中〔此亦有相片可參），依其客廳內照片以觀
    ，甚為明顯，是如被告係欲伺機販售圖利，以被告前開對明知是違法之事即知加
    以掩飾防贓之行徑以觀，尚難認被告有以之營利之意圖及犯行，再觀前開蛇類浸
    泡液年份已達十五年之久，公訴人亦無法舉證是被告加以宰殺後製成之產製品等
    情；是顯難以查扣的蛇類浸泡液達十瓶之多，即遽認被告有前開犯行；惟公訴人
    認被告所犯前開犯行與論罪科刑部分有實質上一罪關係，爰不另為無罪之諭知，
    附此敘明。
據上論斷，應依刑事訴訟法第二百九十九條第一項前段、第三百條，野生動物保育法
第四十條第一項第二款、第五十二條第一項，森林法第五十條、刑法第十一條、第三
百四十九條第二項、第五十一條第五款、第三十八條第一項第三款，罰金罰鍰提高標
準條例第一條前段，判決如主文。
    附表一：
      ┌──┬────────┬────┬──────────────────┐
      │編號│    種    類    │  數量  │   保  育  等  級                   │
      ├──┼────────┼────┼──────────────────┤
      │ 一 │  亞洲黑熊掌    │  四個  │  瀕臨絕種                          │
      ├──┼────────┼────┼──────────────────┤
      │ 二 │  台灣彌猴猴頭  │  一個  │  珍貴稀有                          │
      ├──┼────────┼────┼──────────────────┤
      │ 三 │  穿山甲屠體    │  二隻  │  珍貴稀有                          │
      ├──┼────────┼────┼──────────────────┤
      │ 四 │  山羌屠體      │  三隻  │  珍貴稀有│
      └──┴────────┴────┴──────────────────┘
  附表二：
      ┌──┬────────┬────┬──────────────────┐
      │ 五 │  雨傘節屠體    │二十一隻│  珍貴稀有                          │
      ├──┼────────┼────┼──────────────────┤
      │ 六 │  百步蛇屠體    │  八隻  │  瀕臨絕種                          │
      ├──┼────────┼────┼──────────────────┤
      │ 七 │  眼鏡蛇屠體    │  十一隻│  珍貴稀有                          │
      ├──┼────────┼────┼──────────────────┤
      │ 八 │  龜殼花屠體    │  三隻  │  珍貴稀有                          │
      └──┴────────┴────┴──────────────────┘
中      華      民      國    九十二    年      十      月    二十七    日
                                  臺灣高雄地方法院刑事第一庭
                                      審判長法官  林水城
                                            法官  方百正
                                            法官  陳銘珠
右正本證明與原本無異。
如不服本判決，應於判決送達後十日內，向本院提出上訴狀。
                                            書記官  謝群育
中      華      民      國    九十二    年      十      月    二十七    日
參考法條：
野生動物保育法第四十條
有下列情形之一，處六月以上五年以下有期徒刑，得併科新台幣三十萬元
以上一百五十萬以下罰金：
一  違反第二十四條第一項規定，未經中央主管機關同意，輸入或輸出保育類野生動
    物之活體或其產製品者。
二  違反第三十五條第一項規定，未經主管機關同意買賣或意圖販賣而陳列、展示保
    育類野生動物或瀕臨絕種及珍貴稀有野生動物產製品者。
以犯前項之罪為常業者，處一年以上七年以下有期徒刑，得併科新台幣五十萬元以上
二百五十萬元以下罰金。
森林法第五十條
 (竊取森林主、副產物罪)
竊取森林主、副產物，收受、搬運、寄藏、收買贓物或為牙保者，依刑法規定處斷。
中華民國刑法第三百四十九條
收受贓物者，處三年以下有期徒刑、拘役或五百元以下罰金。
搬運、寄藏、故買贓物或為牙保者，處五年以下有期徒刑、拘役或科或併科一千元以
下罰金。
因贓物變得之財物，以贓物論。


司法院資訊處製作；財團法人民間司法改革基金會備份。
